臺灣高等法院民事判決　　　　　　　　100年度上國易字第5號
上　訴　人　蕭曉玲
訴訟代理人　蔡進良律師
　　　　　　江榮祥律師
被 上 訴人　臺北市政府教育局
法定代理人　康宗虎
訴訟代理人　周良貞律師
上列當事人間請求國家賠償事件，上訴人對於中華民國99年11月
26日臺灣臺北地方法院99年度國字第48號第一審判決提起上訴，
本院於100 年7 月19日言詞辯論終結，判決如下：
    主      文
上訴駁回。
第二審訴訟費用由上訴人負擔。
    事實及理由
一、上訴人主張：其自民國84年間起，在訴外人臺北市立中山國
    民中學（下稱中山國中）任教，中山國中於97年1 月23日因
    故召開教師評審委員會（下稱教評會）決議解聘上訴人，並
    於97年1 月30日函請被上訴人審議。被上訴人於97年3 月13
    日召開審議教師不續任評議小組第40次會議決議解聘上訴人
    ，其所屬公務員即副局長林騰蛟竟旋即召開記者會，並發布
    新聞稿，指稱上訴人「行為不檢有損師道」、「公然說謊誤
    導媒體」、「強行留置及嚴厲責罵誠實紀錄教室日誌的學藝
    股長，並要求其修改內容，致其身心受創」等情。惟上開指
    稱均與事實不符，屬違法行使公權力，嚴重侵害上訴人名譽
    權，致上訴人受有非財產上損害，並有必要請求回復名譽之
    適當處分。爰依國家賠償法第2 條第2 項前段規定，請求被
    上訴人賠償非財產上損害新臺幣（下同）120 萬元，及自起
    訴狀繕本送達被上訴人翌日即99年9 月9 日起至清償日止，
    按年息5%計算之利息，並於判決確定後30日內，將如附表所
    示內容之道歉啟事以20級以上之標楷體粗黑字體，刊登於臺
    灣立報、自由時報、中國時報、聯合報及蘋果日報之半版1
    日，以回復上訴人之名譽。（原審為上訴人全部敗訴之判決
    ，上訴人不服，提起上訴）。並上訴聲明：(一)原判決廢棄。
    (二)被上訴人應給付上訴人120 萬元，及自起訴狀繕本送達翌
    日即99年9 月9 日起至清償日止，按年息5%計算之利息。(三)
    被上訴人應於判決確定後30日內，將如附表所示內容之道歉
    啟事以20級以上之標楷體粗黑字體，刊登於臺灣立報、自由
    時報、中國時報、聯合報及蘋果日報之半版1 日。(四)願供擔
    保，請准就聲明第二項宣告假執行。
二、被上訴人抗辯：被上訴人所屬公務員召開記者會、發布新聞
    稿之行為，乃單純的資訊提供，非公權力之行使，並無國家
    賠償法之適用。被上訴人所屬公務員召開記者會、發布新聞
    稿，乃因上訴人曾就其遭中山國中教評會決議依不適任教師
    進行輔導一事數次召開記者會、投書媒體、向市議員陳情，
    使上訴人是否不適任教師之事提升至公共議題，被上訴人所
    屬公務員於評鑑小組決議後對外說明，僅單純提供資訊，目
    的在於回應上訴人訴諸社會大眾之事，非意圖貶損上訴人名
    譽，並無任何違背職務行為，亦無任何不法。況上訴人有無
    「行為不檢有損師道」、「公然說謊誤導媒體」、「強行留
    置及嚴厲責罵誠實紀錄教室日誌的學藝股長，並要求其修改
    內容，致其身心受創」等情，屬公領域可討論之議題，亦因
    上訴人所為始提升為大眾媒體關注之公共議題，而中山國中
    教評會指摘上訴人上情，業經被上訴人評鑑小組查證屬實，
    上訴人就評鑑小組所為解聘決議提起之行政訴訟，亦經臺北
    高等行政法院100 年1 月31日99年度訴字第121 號判決駁回
    在案，被上訴人記者會、新聞稿之內容均無不實，並未貶損
    上訴人之名譽等語。並答辯聲明：(一)上訴駁回。(二)上訴聲明
    第二項如受不利之判決，願以現金或台北富邦銀行可轉讓定
    期存單供擔保，請准宣告免為假執行。
三、兩造不爭執之事項：
  (一)上訴人自84年間起，在中山國中任教，中山國中於97年1 月
    23日召開教評會，就上訴人有無如原判決附件一所示不當行
    為召開教評會，並決議解聘上訴人（原審卷第23-31 頁、第
    32頁）。
  (二)中山國中於97年1 月30日就解聘上訴人之決議，函請被上訴
    人評議小組審議，被上訴人於97年3 月13日召開審議教師不
    續任評議小組第40次會議，並決議解聘上訴人。被上訴人所
    屬公務員即副局長林騰蛟旋即召開如原判決附件三所示內容
    之記者會，並發布如原判決附件四所示內容之新聞稿，新聞
    稿載明：「業務聯絡：臺北市政府教育局人事室主任郭國愷
    」、「新聞聯絡：臺北市政府教育局蔣文英」（原審卷第33
    -50 頁、第51-52 頁）。
四、兩造之爭點及本院之判斷：
    上訴人主張被上訴人召開記者會、發布新聞稿，其內容與事
    實不符，屬違法行使公權力，致上訴人之名譽權被侵害，為
    被上訴人所否認，並以前詞置辯，是本件所應審究者為：(一)
    被上訴人所屬公務員召開記者會、發布新聞稿之行為，是否
    屬公權力之行使？(二)被上訴人所屬公務員召開記者會、發布
    新聞稿之行為，是否侵害上訴人之名譽權？(三)上訴人得請求
    之非財產上損害為何？(四)登報道歉是否為本件回復名譽之適
    當處分？茲論述如下：
  (一)被上訴人所屬公務員召開記者會、發布新聞稿之行為，是否
    屬公權力之行使？
    按行政機關「提供資訊」之行為，諸如：發布天然災害預測
    、傳染病來襲疫情、景氣環境指標、商品或食品之檢驗結果
    、特定事件之鑑定報告．．．等非關個人資訊權之提供行為
    ，屬「未定型化行政行為」，此類行為本質上雖未發生法律
    效力，然有時仍足以發生影響人民權利義務之效果，是該管
    公務員倘因故意或過失提供錯誤或不當資訊，致人民之權利
    遭不法侵害，應認該提供資訊之行為，係屬公權力之行使，
    受害人民非不得請求國家賠償。被上訴人職掌教育行政，學
    校教師適任、續任與否，攸關教育行政之嚴正性及學生權益
    之保護，發布教師適任與否之資訊，屬被上訴人職掌範圍。
    被上訴人所屬公務員於審議教師不續任評議小組就中山國中
    函請審議上訴人解聘案作成決議後，以被上訴人機關名義召
    開記者會、發布新聞稿，提供評議小組審議過程及結果之資
    訊，其行為雖未直接影響上訴人之權利義務，然其所屬公務
    員如因故意或過失提供錯誤或不當資訊，不法侵害上訴人之
    權利，按之上開說明，該提供資訊之行為，性質上即屬公權
    力之行使，上訴人非不得本於國家賠償法有所請求，被上訴
    人抗辯召開記者會、發布新聞稿，非公權力之行使，並無國
    家賠償法之適用，尚非可採。
  (二)被上訴人所屬公務員召開記者會、發布新聞稿之行為，是否
    侵害上訴人之名譽權？
  1.按公務員於執行職務行使公權力時，因故意或過失不法侵害
    人民自由或權利者，國家應負損害賠償責任，國家賠償法第
    2 條第2 項前段定有明文。是依國家賠償法第2 條第2 項前
    段請求國家賠償者，應以公務員於執行職務行使公權力時，
    有故意或過失之違法行為，因而致人民自由或權利受有損害
    ，二者有相當因果關係為前提。公務員如基於善意或職責必
    要發表言論，且能證明其內容與公益有關，並為真實者，其
    行為即無不法可言，縱客觀上足以造成他人名譽毀損之結果
    ，亦難認應由國家負賠償之責。
  2.上訴人曾就其遭中山國中教評會決議依不適任教師進行輔導
    一事數次召開記者會、投書媒體、向市議員陳情，嗣中山國
    中教評會決議解聘上訴人後，中山國中屢遭媒體、議員關切
    ，上訴人是否不適任、不續任教師之事已提升至公共議題，
    為上訴人所是認，並有報刊資料、網路資料、採訪通知在卷
    可憑（原審卷第90-92 、95-99 、103-104 頁）。而學校教
    師適任、續任與否，攸關教師素質、教學品質之維繫，更涉
    及學生權益之保護，具高度公益性，屬可受公評之事，被上
    訴人職掌教育行政，就已提升至公共議題大眾媒體所關注之
    教師不適任、不續任案，自有提供評議小組審議過程及結果
    相關資訊之義務，被上訴人所屬公務員為此召開記者會、發
    布新聞稿，為其職責所必要，尚無不法可言，上訴人主張被
    上訴人於函准中山國中解聘上訴人前即召開記者會、發布新
    聞稿，顯侵害上訴人之權益，尚不足採。
  3.被上訴人所屬公務員召開記者會、發布新聞稿之目的，在於
    發布評議小組審議上訴人適任、續任與否之過程及結果，倘
    其內容並未逸脫評議小組審議之範圍，忠實傳達評議小組審
    議之過程及結果，所提供之訊息即非錯誤或不當，縱客觀上
    足以造成上訴人名譽貶損之結果，亦難認被上訴人故意或過
    失不法侵害上訴人之權利。至評議小組就上訴人不適任教師
    之各該行為所為之審議，如有不當或與事實不符，應屬上訴
    人是否就該審議結果循行政爭訟程序加以救濟之問題，尚不
    得先以其就該審議結果仍有爭執，再謂傳達審議結果之被上
    訴人所屬公務員有故意或過失之不法行為。經查：
  (1)上訴人固主張其於評議小組審議過程業以理由書及口頭澄清
    事實，被上訴人所屬公務員未詳閱並確認相關資訊，即召開
    記者會、發布新聞稿，誣指上訴人「行為不檢有損師道」、
    「公然說謊誤導媒體」、「強行留置及嚴厲責罵誠實紀錄教
    室日誌的學藝股長，並要求其修改內容，致其身心受創」等
    情，侵害上訴人之名譽權。惟查：上訴人主張被上訴人所屬
    公務員未詳閱其所提理由書，並確認相關資訊，所涉及者為
    被上訴人評議小組審議結果當否之問題，上訴人就此應循行
    政爭訟程序救濟之，尚不得遽謂傳達審議結果之被上訴人所
    屬公務員故意或過失不法侵害其名譽。而上訴人有無上開情
    事，屬被上訴人審議教師不續任評議小組審議之範疇，評議
    小組審議結果已認定上訴人確有上開情事，並核准中山國中
    所提解聘上訴人之處分，被上訴人所屬公務員召開記者會、
    發布新聞稿，忠實傳達評議小組審議決議形成之討論過程及
    結果，其內容均本於評議小組審議會議而來，並未憑空捏造
    或逸脫評議小組審議之範圍，按之上開說明，被上訴人所屬
    公務員自無故意或過失不法侵害行為存在。
  (2)上訴人復以其從未對媒體聲稱獲得「全國POWER 教師獎」，
    僅稱其獲得「全國ENERGE教師獎」，主張被上訴人所屬公務
    員召開記者會指稱公然誤導媒體POWER 教師獎係其中一項，
    對上訴人之名譽造成負面影響。惟查：上訴人遭中山國中教
    評會決議解聘前，曾遭該校依不適任教師進行輔導，輔導過
    程，上訴人提出「致輔導委員會之公開信」，信中宣稱其獲
    「全國POWER 教師獎」，該信函經中山國中提出於上訴人不
    適任教師處理報告中，列為「公然說謊」之事例之一，並提
    出於被上訴人97年3 月13日審議教師不續任評議小組第40次
    會議，有上訴人致輔導委員會之公開信、中山國中96學年度
    不適任教師處理報告目錄在卷可憑（本院卷第101-102 頁、
    第103-108頁），足見上訴人確曾對外宣稱獲得「全國POWER
    教師獎」，該一事件並經評議小組會議進行討論，認定為「
    公然說謊」之事例之一，被上訴人所屬公務員召開記者會，
    對外說明「全國POWER 教師獎」係評議小組認定上訴人「公
    然說謊」之事證之一，已忠實傳達評議小組審議之結果，並
    無不實，自未貶損上訴人之名譽。況依上訴人所提記者會錄
    音譯文所載，被上訴人所屬公務員關於「全國POWER 教師獎
    」所為之說明，係依評議小組審議結果，將之列為「公然說
    謊」之事例之一，並未指稱上訴人以「全國POWER 教師獎」
    一事「誤導媒體」（原審卷第34頁），所謂「公然說謊誤導
    媒體」實為記者之提問，被上訴人所屬公務員答以「POWER
    教師獎是其中一項」（原審卷第35頁），其用語縱未盡精確
    ，然此為記者將公然說謊、誤導媒體合併提問之結果，不得
    逕謂被上訴人所屬公務員指稱上訴人以「全國POWER 教師獎
    」一事「誤導媒體」，凡此，觀諸被上訴人所屬公務員就記
    者再次提問「所以公然說謊誤導媒體這個事情，就是她跟記
    者講她得POWER 教師獎，但事實上不是」時，強調「沒有，
    我只是舉這個例子」即明（原審卷第39頁），上訴人擷取記
    者會、新聞稿片段語詞，主張被上訴人所屬公務員記者會、
    新聞稿之內容不實，不法侵害上訴人之名譽，核非可採。
  (3)上訴人另以被上訴人所屬公務員就記者提問「那事情發生的
    時程大概是什麼時候至什麼時候」，答以「大概是在學校的
    11月12日，一直到剛提到1 月28日．．．」，主張中山國中
    並未提報上訴人於96年11月12日有何不適任教師之不當行為
    ，被上訴人所屬公務員提及96年11月12日，即足證被上訴人
    對上訴人之行政行為，均係為報復上訴人於96年11月12日就
    臺北市政府「一綱一本」政策提起行政訴訟之事。惟查：上
    訴人上開主張僅足以證明被上訴人所屬公務員關於啟動調查
    日期之陳述有所錯誤，該錯誤究如何侵害上訴人之名譽，社
    會上對上訴人之評價何以因該錯誤而貶損，未據上訴人說明
    ，上訴人上開主張自不足以供作被上訴人所屬公務員侵害上
    訴人名譽之憑據。至被上訴人是否因上訴人反對「一綱一本
    」政策而處分上訴人、被上訴人評議小組審議上訴人不續任
    教師之結果是否不當，應屬上訴人是否就該處分循行政爭訟
    程序救濟之問題，與被上訴人所屬公務員召開記者會、發布
    新聞稿是否侵害上訴人之名譽，係屬二事，被上訴人所屬公
    務員召開記者會、發布新聞稿，已忠實傳達評議小組審議決
    議形成之討論過程及結果，既如前述，上訴人自不得以其對
    不續任教師之處分仍有爭執，即謂被上訴人所屬公務員召開
    記者會、發布新聞稿之內容侵害其名譽權。
  (4)上訴人雖另主張被上訴人所屬公務員指稱其「強行留置及嚴
    厲責罵誠實紀錄教室日誌的學藝股長，並要求其修改內容，
    致其身心受創」，與事實不符。惟此部分事實經中山國中列
    入上訴人不適任教師處理報告「蕭曉玲老師要求學生書寫不
    實教室日誌」項下，有中山國中96學年度不適任教師處理報
    告目錄在卷可憑（本院卷第103-108 頁），上訴人如有爭執
    ，應循行政爭訟程序救濟之，尚不得執以主張忠實傳達評議
    小組審議結果之被上訴人所屬公務員侵害其名譽。況觀諸上
    訴人所提該名學藝股長於網路部落格發表之文章，其內容提
    及「當他翻到上星期五的教室日誌內容，我差點沒心跳，他
    馬上用那很可怕的眼神直視著我，說：這是什麼東西」、「
    他的眼睛越瞪越大，口氣也越來越不好」、「他還是沒有放
    過我，把全班趕了出去，並且叫伊洳把窗戶鎖上，跟我說了
    一些話，並跟我講不要哭，說這樣感覺好像他在欺負我，還
    說不是我的錯，並把教室日誌拿給我，叫我把今天的教學內
    容填好，我很無奈，只好填上考唱歌三個字，但是他今天還
    是有在課堂間出去再來，他說要存什麼值證據，把桌曆拿給
    我，叫我把教學內容再填一次並且簽名，終於肯放我走了」
    等語（原審卷第68-69 頁），足見上訴人確有留置該名學藝
    股長，並以嚴厲眼神、語氣要求其修改教室日誌內容，待其
    修改後，始許其離去之行為，被上訴人所屬公務員上開陳述
    ，核與事實相符，自無提供錯誤或不當訊息，侵害上訴人名
    譽情事。
  (三)被上訴人所屬公務員召開記者會、發布新聞稿之行為，既無
    故意或過失不法侵害上訴人名譽情事，上訴人依國家賠償法
    第2 條第2 項前段規定，請求非財產上損害及回復名譽之適
    當處分，即非有據，有關其得請求之非財產上損害為何、登
    報道歉是否為本件回復名譽之適當處分，本院自毋庸再予審
    究，併予敘明。
五、綜上所述，被上訴人所屬公務員召開記者會、發布新聞稿之
    行為，並未侵害上訴人之名譽，上訴人主張被上訴人應賠償
    其非財產上損害及為回復名譽之適當處分，為不可採。從而
    ，上訴人依國家賠償法第2 條第2 項前段規定，請求被上訴
    人給付120 萬元，及自起訴狀繕本送達翌日即99年9 月9 日
    起至清償日止，按年息5%計算之利息，並於判決確定後30日
    內，將如附表所示內容之道歉啟事以20級以上之標楷體粗黑
    字體，刊登於臺灣立報、自由時報、中國時報、聯合報及蘋
    果日報之半版1 日，為無理由，應予駁回。其假執行之聲請
    （120 萬元本息部分），亦失所附麗，應併予駁回。原審為
    上訴人敗訴之判決，並駁回其假執行之聲請，核無不合。上
    訴意旨指摘原判決不當，求予廢棄改判，為無理由，應駁回
    其上訴。
六、本件事證已臻明確，兩造其餘攻擊防禦方法及所提證據，經
    審酌，核與本件判決結果不生影響，爰不另一一論述，附此
    敘明。
七、據上論結，本件上訴為無理由，依民事訴訟法第449 條第1
    項、第78條，判決如主文。
中    華    民    國   100    年    8     月    9     日
                    民事第十四庭
                        審判長法  官  林金村
                              法  官  王麗莉
                              法  官  陳秀貞
正本係照原本作成。
如不服本判決，應於收受送達後20日內向本院提出上訴書狀，其
未表明上訴理由者，應於提出上訴後20日內向本院補提理由書狀
（均須按他造當事人之人數附繕本）上訴時應提出委任律師或具
有律師資格之人之委任狀；委任有律師資格者，另應附具律師資
格證書及釋明委任人與受任人有民事訴訟法第466條之1第1項但
書或第2項（詳附註）所定關係之釋明文書影本。如委任律師提
起上訴者，應一併繳納上訴審裁判費。
中    華    民    國   100    年    8     月    9     日
                              書記官  葉國乾
附註：
民事訴訟法第466條之1（第1項、第2項）：
對於第二審判決上訴，上訴人應委任律師為訴訟代理人。但上訴
人或其他法定代理人具有律師資格者，不在此限。
上訴人之配偶、三親等內之血親、二親等內之姻親，或上訴人為
法人、中央或地方機關時，其所屬專任人員具有律師資格並經法
院認為適當者，亦得為第三審訴訟代理人。
┌─────────────────────────────┐
│附表：                                                    │
├─────────────────────────────┤
│道歉啟事：                                                │
│本局前於97年3月13日由副局長林騰蛟主持記者會，以公開方式不 │
│實指稱臺北市立中山國民中學教師蕭曉玲女士「公然說謊誤導媒體│
│」、「強行留置及嚴厲責罵誠實紀錄教室日誌的學藝股長，並要求│
│其修改內容，致其身心受創」、「行為不檢有損師道」，造成蕭曉│
│玲女士之名譽受損。特此登報聲明，向蕭曉玲女士致上最誠摯之歉│
│意。                                                      │
│                          道歉人臺北市政府教育局局長      │
└─────────────────────────────┘